【裁判字號】    99,交抗,1654
【裁判日期】    990831
【裁判案由】    違反道路交通管理處罰條例
【裁判全文】
                  臺灣高等法院交通事件裁定
                                    99年度交抗字第1654號
抗  告  人
即  異議人
即受處分人  甲○○
上列抗告人因違反道路交通管理處罰條例案件，不服臺灣臺北地
方法院99年度交聲字第546號，中華民國99年7月21日裁定（原處
分案號：臺北市交通事件裁決所北市裁催字第裁22-Z00000000號
），提起抗告，本院裁定如下：
    主  文
原裁定撤銷，發回臺灣臺北地方法院。
    理  由
一、甲○○於民國（下同）97年10月18日23時30分許，駕駛車牌
    號碼8821-QB號自小客車，行經國道三號高速公路甲線西向
    3.2公里處，遭內政部警政署國道公路警察局員警攔檢實施
    酒測結果，其呼氣中所含酒精濃度值超過規定標準（每公升
    0.55毫克），員警以甲○○有違反道路交通管理處罰條例第
    35條第1項第1款之行為掣單舉發，嗣因甲○○未於原舉發通
    知單應到案日期前（即97年11月2日）到案，且已逾應到案
    期限60日以上，臺北市交通事件裁決所（下稱：原處分機關
    ）乃依道路交通管理處罰條例第35條第1項第1款、第24條第
    1項第2款（裁決書漏引第24條第1項第2款）及違反道路交通
    管理事件統一裁罰基準表之規定，於99年3月15日裁處甲○
    ○罰鍰新臺幣（下同）57,000元，吊扣駕駛執照12個月，並
    施以道路安全講習。
二、甲○○不服該處分聲明異議略以：伊於上開時、地，酒醉駕
    車之違規事實，為警查獲後，依刑法第185之3條規定移送臺
    灣臺北地方法院檢察署偵辦，業經檢察官為緩起訴處分，令
    伊應向公益團體支付22,500元，依照「一事不二罰原則」之
    法理，伊已支付上開款項，不應再受到行政罰鍰之處罰，而
    今原處分機關又針對同一事件據以裁罰，於法自有未合，請
    求撤銷原裁罰處分云云。
三、原裁定意旨略以：甲○○上開酒後駕車之違規行為，同時違
    反道路交通管理處罰條例第35條第1項第1款規定及刑事法律
    ，甲○○於刑事程序中所受緩起訴負擔，屬於實質刑罰，審
    酌行政罰法第26條第1項、道路交通管理處罰條例第35條第8
    項等規定之規範意旨，處分機關於緩起訴期間屆滿緩起訴處
    分未經撤銷時，就罰鍰部分，僅得就與緩起訴負擔之差額部
    分裁處，故原處分機關裁罰甲○○罰鍰57,000元，於法未合
    ，爰將此部分撤銷，並自為裁處甲○○34,500元（57,000元
    扣除22,500元）。而原處分中關於吊扣駕駛執照12個月、施
    以道安講習部分，則屬其他種類之行政裁罰，於法得併予裁
    罰，援將此二部分之異議駁回云云。
四、甲○○起抗告略以：(一)伊已履行緩起訴之負擔完畢，且所納
    公益金22,500元已高於道路交通管理處罰條例第35條第1項
    所定最低罰鍰標準15,000元，故已無再繳納差額之必要；(二)
    依行政罰法第26條意旨，在違反行政法上義務之行為業經緩
    起訴者，行政機關應待緩起訴處分實質確定，行為人已最終
    確定免於受刑事訴追或處罰時，方得為行政裁罰，伊之緩起
    訴期間迄99年1月7日才屆滿，原處分機關竟以伊未於97年11
    月2日到案為由，裁罰伊57,000元亦有未洽等語。
五、按因緩起訴所附負擔之義務勞務，固非刑法所定刑罰之種類
    ，然其性質上應屬實質制裁，已對被告權利產生影響，檢察
    官對受處分人所為之緩起訴處分，實已產生實質刑罰之效果
    ，自非得與「不起訴」處分等同視之。況本於對被告不利益
    之規定不得任意擴張解釋之原則，行政罰法第26條第2項所
    謂「不起訴處分確定」之規定自不應任意擴張包括「緩起訴
    處分」，否則即與行政罰法第26條所示一事不二罰之原則相
    悖。因此，就緩起訴處分所附之財產或義務勞務負擔，行政
    機關自不得就同一事由，在受處分人所受緩起訴負擔之範圍
    內對受處分人再為裁處目的、性質相同之不利益負擔（參看
    本院暨所屬法院97年法律座談會刑事類提案第39號研討結果
    ）。
六、次按「按汽車駕駛人飲用酒類或其他類似物後其吐氣所含酒
    精濃度超過每公升0.25毫克或血液中酒精濃度超過0.05%以
    上，不得駕車。」、「汽車駕駛人，駕駛汽車經測試檢定有
    下列情形之一者，處15,000元以上60,000元以下罰鍰，並當
    場移置保管該汽車及吊扣其駕駛執照1年；因而肇事致人受
    傷者，並吊扣其駕駛執照2年；致人重傷或死亡者，吊銷其
    駕駛執照，並不得再考領：一、酒精濃度超過規定標準。」
    、「汽車駕駛人有第1項、第3項或第4項之情形，同時違反
    刑事法律者，經移置保管汽車之領回，不受第85條之2第2項
    ，應同時檢附繳納罰鍰收據之限制。」、「前項汽車駕駛人
    ，經裁判確定處以罰金低於本條例第92條第3項所訂最低罰
    鍰基準規定者，應依本條例裁決繳納不足最低罰鍰之部分。
    」，又「汽車駕駛人，有下列情形之一者，應接受道路交通
    安全講習：二、有第35條第1項規定之情形。」，道路交通
    安全規則第114條第2款，道路交通管理處罰條例第35條第1
    項、第7項、第8項，24條第1項第2款分別定有明文。又依中
    華民國99年3月5日交通部交路字第0990085009號令、內政部
    台內警字第0990870381號令會銜修正發布第2條條文之附表
    ，並自99年3月5日施行之違反道路交通管理事件統一裁罰基
    準表，其中違反道路交通管理處罰條例第35條第1項第1款之
    違規，酒精濃度超過規定標準駕駛人其吐氣所含酒精濃度超
    過每公升0.55亳克以上而駕駛小型車者，統一裁罰基準表「
    期限內繳納或到案聽候裁決者。裁處罰鍰49,500元」、「逾
    越應到案期限30日內，繳納罰鍰或到案聽候裁決者，裁處罰
    鍰51,000元。」、「逾越應到案期限30日以上60日以內，繳
    納罰鍰或到案聽候裁決者，裁處罰鍰54,000元」、「逾越應
    到案期限60日以上，繳納罰鍰或逕行裁決處罰者，裁處罰鍰
    57,000元。」
七、經查：
(一)、甲○○於上開時地因有吐氣所含酒精濃度超過每公升0.55亳
    克以上而駕駛小型車之違規，除經警當場掣單舉發外，並移
    送臺灣臺北地方法院檢察署偵辦，嗣於緩起訴之期間內（98
    年1月8日起至99年1月7日止），甲○○依緩起訴處分所定之
    負擔向財團法人臺灣更生保護會臺北分會支付22,500元，並
    應接受交通安全講習10小時，緩起訴期間於99年1月7日屆滿
    ，而緩起訴未經撤銷，原處分機關乃於99年3月15日裁處甲
    ○○罰鍰57,000元，吊扣駕駛執照12個月，並施以道安講習
    等情，有內政部警政署國道公路警察局舉發違反道路交通管
    理事件通知單影本、緩起訴處分書、緩起訴處分命令通知書
    暨附表、臺灣銀行無摺存入憑條存根、本院被告前案紀錄表
    、系爭裁決書各1份附卷可稽（見原審卷第6-14頁）。
(二)、原處分機關就上揭甲○○所支付之22,500元緩起訴負擔與道
    路交通管理處罰條例第92條第1項所定罰鍰之差額，固然得
    於緩起訴期間屆滿後，依道路交通管理處罰條例第35條第8
    項之規定予以裁罰，惟依同條項之規定應以上開裁罰基準表
    中關於駕駛人吐氣所含酒精濃度超過每公升0.55亳克以上而
    駕駛小型車之統一裁罰基準中最低罰鍰額為比較差額之基礎
    。而上開統一裁罰基準中雖以逾越應到案期限60日以上，繳
    納罰鍰或逕行裁決處罰者，應裁處罰鍰57,000元。甲○○本
    件酒醉駕車之行為，因已該當刑法公共危險罪章之犯罪，而
    遭移送臺灣臺北地方法院檢察署偵辦，倘於刑事程序確定前
    ，即課與甲○○有先為遵期到案繳納罰鍰之義務，並就其未
    遵期到案繳納罰鍰之情，課與較重之罰鍰，實難謂與行政罰
    法第26條所揭櫫「刑罰優先」之原則無相悖之處。甲○○既
    已就刑事程序受緩起訴處分，並命其向公益團體支付22,500
    元，能否謂其係未遵期到案並處以最高額之罰鍰，殊值研究
    。
(三)、又本件緩起訴尚命令甲○○應於緩起訴處分確定後十個月內
    接受交通安全講習十小時，該「接受交通安全講習十小時」
    是否已執行完畢？遍閱卷內資料猶有未明，自有查明之必要
    。且原行政處分中有關「道安講習」之不利益處分，究其性
    質是否與上開緩起訴「交通安全講習」負擔之目的、性質相
    同，而不得再予裁罰？原審亦未予說明，則原審裁定駁回甲
    ○○此部分之異議，亦有未洽。甲○○提起抗告指摘原裁定
    不當，非無理由，應由本院將原裁定撤銷發回原審法院，另
    為適法之處理，以昭折服。
據上論結，應依道路交通管理處罰條例第89條，道路交通案件處
理辦法第26條，刑事訴訟法第413條，裁定如主文。
中    華    民    國    99    年    8     月    31    日
                  刑事第二庭審判長  法  官   洪光燦
                                    法  官   楊照男
                                    法  官   林明俊
以上正本證明與原本無異。
不得再抗告。
                                    書記官   蕭詩穎
中    華    民    國    99    年    9     月    1     日

司法院資訊處製作；財團法人民間司法改革基金會備份。
